臺灣高等法院民事判決
110年度上字第229號
上  訴  人  魏樹忠  
訴訟代理人  林國漳律師
被上訴人    魏樹義  
訴訟代理人  趙立偉律師
複代理人    徐欣瑜律師
上列當事人間請求所有權移轉登記事件，上訴人對於中華民國11
0年1月14日臺灣宜蘭地方法院109年度訴字第267號第一審判決提
起上訴，並為訴之一部撤回，本院於111年2月16日言詞辯論終結
，判決如下：
    主      文
上訴駁回。
第二審訴訟費用由上訴人負擔。
    事實及理由
一、上訴人主張：兩造為兄弟，訴外人即兩造之父魏正榮於民國
    109年2月24日死亡，遺有如附表所示不動產（下稱系爭不動
    產），被上訴人於109年3月9日簽立認證書，載明系爭不動
    產所有權應有部分1/2為伊所有，出售時應經伊之同意，所
    得價款扣除所需費用後按兩造持分比例分配等字（下稱系爭
    認證書），已將系爭不動產應有部分1/2贈與伊，伊對系爭
    不動產應有1/2之權利。被上訴人又於同年3月9日授權訴外
    人林錫棟於同年6月8日前以新臺幣（下同）650萬元出售，
    林錫棟已覓得買主，被上訴人卻反悔不賣，以不正當行為阻
    其條件成就，依民法第99條第1項、第101條第1項規定，停
    止條件已成就，被上訴人應依系爭認證書約定給付伊325萬
    元，並加計法定遲延利息等語（未繫屬本院部分，不予贅述
    ）。
二、被上訴人則以：伊於102年2月6日受贈取得系爭不動產中如
    附表編號3所示建物（下稱系爭房屋），再於109年2月24日
    因遺囑繼承取得伊父所留如附表編號1、2所示土地（下稱系
    爭土地），伊確為系爭不動產真正所有人，伊雖以系爭認證
    書將系爭不動產應有部分1/2贈與上訴人，惟兩造僅為兄弟
    關係，並無任何扶養義務，亦無遺產分配不公等情形，非屬
    履行道德上義務之贈與，伊自得於系爭不動產權利移轉上訴
    人前，以原審答辯狀之送達撤銷上開贈與。另林錫棟尚未找
    到出價650萬元之買主，伊亦未同意以635萬元出售，並無上
    訴人所稱條件成就之事，伊更無可能為阻止條件成就之舉，
    是上訴人不得請求伊給付325萬元本息等語，資為抗辯。
三、上訴人於原審先位依民法第179條及類推適用同法第541條規
    定，聲明請求被上訴人應將系爭不動產應有部分1/2移轉登
    記予其；備位依系爭認證書法律關係，聲明請求被上訴人給
    付其325萬元本息，經原審為其全部敗訴之判決，上訴人不
    服提起上訴，於上訴後，撤回其先位之訴，得被上訴人同意
    ，且上訴人不再主張兩造間就系爭不動產成立借名登記關係
    ，亦不主張系爭認證書係兩造間遺產分割協議（見本院卷第
    87、91、120頁），其上訴聲明：
　㈠原判決廢棄。
　㈡被上訴人應給付上訴人325萬元，及自起訴狀繕本送達之翌日
    起至清償日止，按年息5%計算之利息。
　㈢願供擔保，請准宣告假執行。
　　被上訴人答辯聲明：上訴駁回。
四、本院整理並補充兩造不爭執事項（並依判決格式修正或刪減
    文句，或依爭點論述順序整理內容，見本院卷第48頁）：
　㈠被上訴人於109年3月9日出具認證書記載：「立認證書人：魏
    樹義（即被上訴人）繼承亡父魏正榮所有坐落：宜蘭市○○段
    000○00000地號土地兩筆及本人所有房屋建號00號門牌宜蘭
    市○○○路000號乙棟，以上所有權全部，該不動產其權利及義
    務應歸胞兄魏樹忠（即上訴人）持有1/2，爾後該不動產如
    出售時應經胞兄魏樹忠同意並將所出售價款扣除應負擔費用
    後由胞兄魏樹忠分得1/2，本人分得1/2，並放棄先訴抗辯權
    ，恐口無憑，立此認證書為據」等語（見原審卷第17頁）。
　㈡系爭不動產中如附表編號1、2所示土地於109年3月16日以遺
    囑繼承為登記原因，編號3所示建物於102年2月21日以贈與
    為登記原因，登記為被上訴人所有（權利範圍均為全部，見
    本院卷第55-63頁）。
五、上訴人主張被上訴人簽立系爭認證書將系爭不動產應有部分
    1/2贈與其，並約定系爭不動產出售後，將所得價款扣除費
    用後之1/2給付其，兩造委託之林錫棟已覓得買主願以650萬
    元購買系爭不動產，被上訴人卻反悔不賣，係以不正當行為
    阻止條件成就，爰依兩造間系爭認證書法律關係，請求被上
    訴人給付325萬元本息等語，為被上訴人所否認，並以前詞
    置辯，經查：
　㈠按關於契約之定性即契約之性質在法律上應如何評價，屬於
    法律適用之範圍。法院依辯論主義之審理原則就當事人事實
    上之陳述，依調查證據之結果確定契約之內容後，應依職權
    判斷該契約在法律上之性質，不受當事人所陳述法律意見之
    拘束（最高法院99年度台上字第1422號判決意旨參照）。次
    按解釋當事人之契約，應以當事人立約當時之真意為準，而
    真意何在，應以過去事實及其他一切證據資料為斷定之標準
    ，不能拘泥文字致失真意（最高法院39年台上字第1053號判
    例意旨參照）。又稱贈與者，謂當事人約定，一方以自己之
    財產無償給與他方，他方允受之契約，民法第406條定有明
    文。
　㈡依被上訴人於109年3月9日簽立之認證書記載如前揭四、㈠所
    示內容，已明確載明被上訴人將其所有系爭不動產之所有權
    應有部分1/2歸上訴人所有，日後被上訴人得上訴人同意出
    售後，應將所得價款扣除一切必要費用後，分配1/2予上訴
    人，被上訴人並未因上開約定獲有何利益而屬無償性質，且
    依證人即地政士黃宗光於本院證稱：伊係在事務所，依兩造
    已經談好如何分配父親遺留下來的系爭不動產之意思，撰擬
    系爭認證書，再由兩造簽署等語（見本院卷第140頁），堪
    認上訴人已為允受被上訴人無償贈與系爭不動產應有部分1/
    2之意思表示，故系爭認證書顯係贈與契約，此為兩造所不
    爭執（見同上卷第143頁），堪予認定。
　㈢上訴人依系爭認證書請求被上訴人給付325萬元本息，是否可
    採：
　⒈按表意人無欲為其意思表示所拘束之意，而為意思表示者，
    其意思表示，不因之無效，但其情形為相對人所明知者，不
    在此限，民法第86條定有明文。查被上訴人雖曾於原審辯稱
    簽名於系爭認證書係因上訴人在治喪期間不斷無理取鬧，強
    要分得遺產一半，為安撫上訴人以求圓滿辦理父親身後事之
    故，並無受其拘束之意，是心中保留云云（見本院卷第49頁
    、原審卷第54、55頁），並以證人即兩造大哥魏永川為證明
    方法，惟依證人魏永川於本院證述父親魏正榮生前將系爭房
    屋贈與被上訴人，嗣以102年6月7日所立遺囑將系爭土地指
    定由被上訴人繼承，伊不知被上訴人為何簽立系爭認證書，
    也未見聞兩造於治喪期間為遺產爭執等語，尚無法證明上情
    （見本院卷第138、139、143頁），且被上訴人未能證明上
    情為上訴人所明知，是被上訴人辯稱系爭認證書依民法第86
    條規定無效云云，並非可採，被上訴人嗣於本院已不再為上
    開心中保留之抗辯（見同上卷第159頁），系爭認證書於兩
    造間自屬有效成立之契約，堪予認定。
　⒉次按民法所謂條件，係當事人以將來客觀上不確定事實之成
    就或不成就，決定法律行為效力之發生或消滅之一種附款，
    故使法律行為效力發生或消滅，為附條件法律行為之本質。
    倘當事人非以法律行為效力之發生，而僅以其履行繫於不確
    定之事實者，雖亦屬約款之一種，然此約款並非條件，應解
    釋為於其事實發生時，為權利行使期限之屆至。在此情形，
    若債務人因其違反誠信之行為致該事實不發生，或該事實之
    到來確定不發生，應認其期限已屆至（最高法院88年度台上
    字第1451號、95年度台上字第2750號裁判要旨供參）。依兩
    造上述系爭認證書約定「爾後該不動產如出售時應經胞兄魏
    樹忠同意並將所出售價款扣除應負擔費用後由胞兄魏樹忠分
    得1/2，本人分得1/2」等語，並無以系爭不動產出售之事實
    變更被上訴人已將系爭不動產應有部分1/2贈與上訴人之情
    ，且兩造並未約定被上訴人應將系爭不動產應有部分1/2移
    轉登記予上訴人，僅約定被上訴人於出售系爭不動產後，將
    所得價款扣除費用所餘之1/2分予上訴人，顯係將被上訴人
    給付該部分價款之義務約定於出售系爭不動產後履行，而非
    將系爭認證書約定贈與行為效力之發生或消滅，繫諸於系爭
    不動產是否出售之不確定事實，應解為系爭不動產出售時，
    為被上訴人給付上述價款予上訴人之期限，而非停止條件。
    上訴人主張上開約定是附停止條件之附款云云（見本院卷第
    159-1頁），尚非可採。
　⒊上訴人雖主張兩造委託林錫棟出售系爭不動產，授權期間至1
    09年6月8日，應屬系爭認證書約定被上訴人給付價款期限云
    云（見本院卷第159、180頁），惟依上訴人所提出被上訴人
    於109年3月9日出具之授權書記載，係被上訴人授權委由林
    錫棟以650萬元將系爭不動產出售，期限至109年6月8日止，
    林錫棟並可收取定金（下稱系爭授權書，見原審卷第25頁）
    ，該約定係存在於被上訴人與林錫棟間，核其內容與一般賣
    方委由仲介於一定期間以約定價格出售不動產之情形大致相
    符，該授權期間，應僅係被上訴人委託林錫棟得以上述價格
    出售系爭不動產之期間，尚難遽認係兩造間系爭認證書約定
    被上訴人給付前述價款義務之期限，且上訴人並未證明兩造
    有以該授權期間為系爭認證書給付義務履行期限約定之意思
    表示合致事實，況上訴人已自陳系爭認證書約定被上訴人給
    付價款沒有確定時間點等語（見本院卷第159-1頁），是上
    訴人主張被上訴人給付前述價款之履行期已於109年6月8日
    屆至云云，並非可採。
　⒋上訴人復主張林錫棟已洽得買主願以650萬元購買系爭不動產
    ，是被上訴人反悔不賣云云，固據證人林錫棟於原審證稱：
    伊從事殯葬業，因處理兩造家人後事而認識兩造，並於系爭
    認證書見證人處簽名，兩造委託伊出售系爭不動產，伊有找
    到人表示願意承買等語（見原審卷第107-108頁），然林錫
    棟並未具體證述係何人願意承買，以及除價格外其餘買賣條
    件為何，況系爭授權書已授權林錫棟得收取定金，衡情，如
    真有其所述有意願以上述價格購買系爭不動產之人出價，林
    錫棟自得收取定金以促交易進行，惟林錫棟證稱沒有收取定
    金等語明確（見同上卷第110頁），則林錫棟所為證述是否
    可採，即屬有疑。上訴人嗣於本院審理時陳述林錫棟已歿（
    見本院卷第120頁），本院無從進一步調查，惟依證人即前
    述撰擬系爭認證書之黃宗光證述：林錫棟到伊事務所告訴伊
    ，已找到買主是談到635萬元要成交，林錫棟有告訴伊買主
    是何人，也與伊約時間要至伊事務所訂契約，後來被上訴人
    沒有在時間內到場，上訴人同意以635萬元出售，伊不知被
    上訴人是否同意以此價錢成交等語（見同上卷第141頁），
    相較黃宗光上開較為具體之證述，難認林錫棟於原審證述為
    可採，且林錫棟所尋得之買主僅願以635萬元購買系爭不動
    產，未達系爭授權書約定之650萬元，上訴人亦未證明被上
    訴人同意以635萬元出售系爭不動產，則林錫棟覓得之買主
    出價既未達兩造同意之650萬元，被上訴人縱未與之訂立買
    賣契約，亦不能認係被上訴人無正當理由而反悔不賣，而有
    違反誠信行為故意使買賣不成立。
　⒌上訴人另主張被上訴人嗣於109年5月間將系爭不動產設定最
    高限額抵押權180萬元予臺灣土地銀行股份有限公司，顯有
    故意不履行系爭認證書情事云云，雖據提出系爭不動產土地
    暨建物登記謄本為證（見本院卷第53-63頁），惟上開抵押
    權之設定，其擔保金額遠低於約定出售之650萬元，應亦低
    於扣除費用後被上訴人所能分得之1/2餘額，衡情尚不致影
    響於系爭不動產買賣交易之進行，上訴人此部分主張，亦非
    可採。
　⒍綜上，被上訴人並未有違反誠信之行為，致系爭不動產出售
    之事實不發生，亦未有系爭不動產確定不能出售之情事存在
    ，揆諸前揭說明，系爭認證書所附被上訴人應給付系爭不動
    產出售後，價款扣除應負擔費用之1/2金額予上訴人之履行
    期限尚未屆至，亦無視為屆至之情形，上訴人請求被上訴人
    依系爭認證書約定給付其325萬元本息，尚屬無據。
　㈣被上訴人得否撤銷以系爭認證書所為之贈與？
　⒈按除經公證之贈與或為履行道德上義務而為贈與者外，贈與
    物之權利未移轉前，贈與人得撤銷其贈與，此觀之民法第40
    8條規定自明。所謂履行道德上義務，例如無法律上扶養義
    務之人，對於其親屬為扶養給付；生父對於未經認領或未經
    判決確定其為生父之婚外子女，為扶養之約束；或於災難之
    際以慈善或為公益目的而施捨等行為。
　⒉上訴人主張兩造為兄弟關係，其對父親所留遺產，至少亦有
    特留分關係存在（惟於本件並非行使特留分，見本院卷第49
    頁），因此揭櫫繼承法理及兄友弟恭原則而為贈與，屬履行
    道德上義務之贈與，被上訴人不得任意撤銷云云（見同上卷
    第172頁），然為被上訴人所否認，辯稱是上訴人在治喪期
    間不斷無理取鬧，強要分得遺產一半等語（見同上卷第49頁
    、原審卷第54頁）。依上訴人聲請調查之證人林錫棟於原審
    證稱：三兄弟在福園告別式結束後有商量家裡財產的問題，
    魏永川表示其放棄，所以兩造才談論房子的問題，因被上訴
    人長期向上訴人借錢，上訴人向被上訴人要錢時，被上訴人
    表示沒錢，所以有點心理作用，才會同意將土地出售後的一
    半款項給上訴人等語（見原審卷第107、109頁），林錫棟之
    證詞並經上訴人引用而予肯認（見原審卷第64頁、本院卷第
    172-176頁），顯見被上訴人並非因上訴人所稱特留分或兄
    友弟恭之緣故而以系爭認證書將系爭不動產應有部分1/2贈
    與上訴人，難認被上訴人係為履行對上訴人道德上義務而為
    本件贈與。揆諸上開說明，本件贈與非屬履行道德上義務之
    贈與，復未經公證，且系爭不動產所有權應有部分1/2尚未
    移轉予上訴人（見本院卷第55-63頁），是被上訴人辯稱其
    得依民法第408條規定撤銷本件贈與等語，自屬有據，上訴
    人稱本件贈與為履行道德上義務之贈與，不得撤銷云云，則
    非可採。
　⒊被上訴人辯稱其以原審民事答辯狀繕本之送達撤銷其以系爭
    認證書所為系爭不動產應有部分1/2之贈與等語，查該書狀
    至遲於上訴人在原審109年7月14日言詞辯論期日對該答辯狀
    表示意見時，應認已送達於上訴人（見原審卷第56、64頁）
    ，則兩造間以系爭認證書所為系爭不動產應有部分1/2之贈
    與契約，業於109年7月14日經被上訴人合法撤銷乙節，亦可
    認定。
六、從而，上訴人依兩造間系爭認證書法律關係，請求被上訴人
    給付上訴人325萬元，及自起訴狀繕本送達之翌日起至清償
    日止，按年息5%計算之利息，為無理由，不應准許。是則，
    原審所為上訴人敗訴之判決，所持理由雖與本院不同，惟結
    論並無二致，仍應予維持。上訴論旨指摘原判決不當，求予
    廢棄改判，為無理由，應駁回其上訴。再本件事證已臻明確
    ，兩造其餘之攻擊或防禦方法及所用之證據，經本院斟酌後
    ，認為均不足以影響本判決之結果，爰不逐一論列，附此敘
    明。
七、據上論結，本件上訴為無理由，爰判決如主文。
中　　華　　民　　國　　111 　年　　3 　　月　　2 　　日
                  民事第二十二庭
                      審判長法  官  張靜女
                            法  官  朱漢寶
                            法  官  范明達
附表：
編號 財產種類 所在地或名稱 權利範圍  1   土地 宜蘭縣○○市○○段000地號 全部  2   土地 宜蘭縣○○市○○段00000地號 全部  3   房屋 宜蘭縣○○市○○○路000號（宜蘭縣○○市○○段00○號） 全部 
正本係照原本作成。
如不服本判決，應於收受送達後20日內向本院提出上訴書狀，其
未表明上訴理由者，應於提出上訴後20日內向本院補提理由書狀
（均須按他造當事人之人數附繕本）上訴時應提出委任律師或具
有律師資格之人之委任狀；委任有律師資格者，另應附具律師資
格證書及釋明委任人與受任人有民事訴訟法第466條之1第1項但
書或第2項所定關係之釋明文書影本。如委任律師提起上訴者，
應一併繳納上訴審裁判費。
中　　華　　民　　國　　111 　年　　3 　　月　　2 　　日
  　　　　　　　　　　　　　書記官  余姿慧